---
title: "Code"
output: html_document
date: "2025-05-14"
---


Cài đặt các gói cần thiết;
Load các thư viện

```{r}
# Xử lý dữ liệu
library(tidyverse)    # Bao gồm dplyr, ggplot2, tidyr, readr,...
library(data.table)   # Xử lý dữ liệu nhanh
library(readr)        # Đọc dữ liệu (đã nằm trong tidyverse, nhưng có thể giữ riêng nếu cần dùng riêng lẻ)

# Xử lý ngày tháng
library(lubridate)
# Trực quan hóa
library(ggplot2)      # Đã nằm trong tidyverse
library(plotly)       # Biểu đồ tương tác
library(corrplot)     # Ma trận tương quan
library(leaflet)      # Bản đồ tương tác
library(maps)         # Bản đồ tĩnh
library(gridExtra)    # Sắp xếp nhiều biểu đồ
library(factoextra)   # Trực quan hóa phân tích đa biến (PCA, clustering,...)
# Học máy và thống kê

library(caret)        # Học máy tổng quát
library(cluster)      # Phân cụm
library(e1071)        # SVM, Naive Bayes,...
library(randomForest) # Mô hình rừng ngẫu nhiên
library(forecast)     # Dự báo chuỗi thời gian

#SIR
library(deSolve)
library(boot)

# Báo cáo
library(knitr)        # Hiển thị bảng đẹp trong báo cáo
library(htmlwidgets)
```

Đọc dữ liệu & xem cấu trúc file
```{r}
covid_19_clean_complete<-read_csv('Data/covid_19_clean_complete.csv')

worldometer <- read_csv("Data/worldometer_data.csv")
data <- read.csv("Data/day_wise.csv")
str(worldometer)
str(covid_clean)
# Xem cấu trúc dữ liệu
glimpse(covid_19_clean_complete)
# Kiểm tra cấu trúc dữ liệu
str(data)
str(worldometer)
```

Tiền xử lý dữ liệu
```{r}
# Kiểm tra giá trị missing
sum(is.na(data))

# Kiểm tra giá trị thiếu
missing_worldometer <- colSums(is.na(worldometer))
missing_covid_clean <- colSums(is.na(covid_clean))

# Hiển thị dưới dạng bảng
kable(missing_worldometer, caption = "Giá trị thiếu trong worldometer_data")
kable(missing_covid_clean, caption = "Giá trị thiếu trong covid_19_clean_complete")

############################
# Chuyển đổi cột Date sang định dạng ngày tháng
data$Date <- as.Date(data$Date)

# Sắp xếp dữ liệu theo ngày (nếu cần)
data <- data[order(data$Date), ]

worldometer_model <- worldometer_scaled %>%
  select(TotalCases, TotalDeaths, Population, TotalTests, Continent)
str(worldometer_model)
# Đảm bảo cột số trong worldometer
worldometer <- worldometer %>%
  mutate(across(c(TotalCases, TotalDeaths, Population, TotalTests), as.numeric))

# Xử lý dữ liệu thiếu cho cột Province/State
covid_19_clean_complete <- covid_19_clean_complete %>% 
  mutate(`Province/State` = ifelse(is.na(`Province/State`), "Unknown", `Province/State`))
# Chuyển đổi kiểu dữ liệu ngày tháng
covid_19_clean_complete<- covid_19_clean_complete %>% 
  mutate(Date = as.Date(Date))

#Chuẩn hóa các cột số trong worldometer về trung bình 0 và độ lệch chuẩn 1.
preprocess_params <- preProcess(worldometer %>% select_if(is.numeric),
                               method = c("center", "scale"))
worldometer_scaled <- predict(preprocess_params, worldometer)
summary(worldometer_scaled %>% select(TotalCases, TotalDeaths, Population, TotalTests))

#Mã hóa cột Continent trong worldometer (nếu có) thành số.
worldometer_scaled <- worldometer_scaled %>%
  mutate(Continent = as.factor(Continent)) %>%
  mutate(Continent = as.numeric(Continent))
summary(worldometer_scaled$Continent)

# Kiểm tra NA
print("Giá trị thiếu trong worldometer_model:")
kable(colSums(is.na(worldometer_model)), caption = "Giá trị thiếu trước mô hình")

# Điền NA (nếu còn)
worldometer_model <- worldometer_model %>%
  mutate(across(where(is.numeric), ~ifelse(is.na(.), mean(., na.rm = TRUE), .))) %>%
  mutate(Continent = ifelse(is.na(Continent), 
                            names(sort(table(Continent), decreasing = TRUE))[1], 
                            Continent))

# Kiểm tra lại
if (any(is.na(worldometer_model))) {
  stop("Dữ liệu vẫn chứa NA. Vui lòng kiểm tra lại.")
}

```

Chức năng 1: Phân tích

1.1 Phân tích tổng quan tổng số ca nhiễm, tử vong và hồi phục theo thời gian
```{r}
# Tổng số ca nhiễm, tử vong và hồi phục theo thời gian
daily_summary <- covid_19_clean_complete %>% 
  group_by(Date) %>% 
  summarise(
    Total_Confirmed = sum(Confirmed, na.rm = TRUE),
    Total_Deaths = sum(Deaths, na.rm = TRUE),
    Total_Recovered = sum(Recovered, na.rm = TRUE),
    Total_Active = sum(Active, na.rm = TRUE)
  )
# Hiển thị biểu đồ tổng quan
p <-ggplot(daily_summary, aes(x = Date)) +
  geom_line(aes(y = Total_Confirmed, color = "Confirmed"), size = 1) +
  geom_line(aes(y = Total_Deaths, color = "Deaths"), size = 1) +
  geom_line(aes(y = Total_Recovered, color = "Recovered"), size = 1) +
  scale_color_manual(values = c("Confirmed" = "orange", "Deaths" = "red", "Recovered" = "green")) +
  labs(title = "COVID-19 Cases Over Time", 
       x = "Date", 
       y = "Number of Cases", 
       color = "Case Type") +
  theme_minimal()
ggsave("outputs/plots/covid_cases_over_time.png", plot = p, width = 10, height = 6, dpi = 300)
```
  1.2. Phân tích theo quốc gia/khu vực
```{r}
# Top 10 quốc gia bị ảnh hưởng nặng nhất
top_countries <- covid_19_clean_complete %>% 
  group_by(`Country/Region`) %>% 
  summarise(
    Total_Confirmed = sum(Confirmed, na.rm = TRUE),
    Total_Deaths = sum(Deaths, na.rm = TRUE),
    Total_Recovered = sum(Recovered, na.rm = TRUE)
  ) %>% 
  arrange(desc(Total_Confirmed)) %>% 
  head(10)
# Xuất bảng top 10 quốc gia ra file CSV
write.csv(top_countries, file = "outputs/top_10_countries.csv", row.names = FALSE)
png("outputs/plots/top_10_countries_plot.png", width = 800, height = 600)
# Biểu đồ cột cho top 10 quốc gia
ggplot(top_countries, aes(x = reorder(`Country/Region`, -Total_Confirmed), y = Total_Confirmed)) +
  geom_col(fill = "steelblue") +
  geom_text(aes(label = Total_Confirmed), vjust = -0.5) +
  labs(title = "Top 10 Countries by Confirmed Cases", 
       x = "Country", 
       y = "Confirmed Cases") +
  theme_minimal() +
  theme(axis.text.x = element_text(angle = 45, hjust = 1))

# Tỷ lệ tử vong theo quốc gia
country_stats <- covid_19_clean_complete %>% 
  group_by(`Country/Region`) %>% 
  summarise(
    Confirmed = sum(Confirmed, na.rm = TRUE),
    Deaths = sum(Deaths, na.rm = TRUE),
    Recovered = sum(Recovered, na.rm = TRUE),
    Mortality_Rate = ifelse(Confirmed > 0, Deaths/Confirmed * 100, 0)
  ) %>% 
  filter(Confirmed > 1000) %>% 
  arrange(desc(Mortality_Rate))
write.csv(country_stats, file = "outputs/mortality_rate_by_country.csv", row.names = FALSE)
```
1.3.Phân tích theo khu vực WHO với Mortality_Rate(tỉ lệ tử vong)=(Deaths/Confirmed)x100
```{r}
# Phân tích theo khu vực WHO
who_region_stats <- covid_19_clean_complete %>% 
  group_by(`WHO Region`) %>% 
  summarise(
    Confirmed = sum(Confirmed, na.rm = TRUE),
    Deaths = sum(Deaths, na.rm = TRUE),
    Recovered = sum(Recovered, na.rm = TRUE),
    Mortality_Rate = ifelse(Confirmed > 0, Deaths/Confirmed * 100, 0)
  ) %>% 
  arrange(desc(Confirmed))
write.csv(who_region_stats, file = "outputs/who_region_stats.csv", row.names = FALSE)

 #Biểu đồ tròn cho phân bố ca nhiễm theo khu vực
chart <- plot_ly(who_region_stats, labels = ~`WHO Region`, values = ~Confirmed, type = 'pie') %>%
  layout(title = 'Distribution of COVID-19 Cases by WHO Region')
saveWidget(chart, "outputs/plots/who_region_pie_chart.html")
```

 
1.4.Sự tương quan giữa số ca tử vong, số ca nhiễm và số ca hồi phục của một quốc gia (DF:Italy)
```{r}

selected_country <- "Italy"

# Lọc dữ liệu cho quốc gia đó và tổng hợp theo ngày
country_data <- covid_19_clean_complete %>%
  filter(`Country/Region` == selected_country) %>%
  group_by(Date) %>%
  summarise(
    Confirmed = sum(Confirmed, na.rm = TRUE),
    Deaths = sum(Deaths, na.rm = TRUE),
    Recovered = sum(Recovered, na.rm = TRUE)
  ) %>%
  filter(Confirmed > 0 & Recovered > 0)  # loại bỏ các dòng chưa có dữ liệu

# Hồi quy tuyến tính: Dự đoán số ca tử vong theo số ca nhiễm và hồi phục
lm_model <- lm(Deaths ~ Confirmed + Recovered, data = country_data)
model_summary <- summary(lm_model)

# In kết quả mô hình
print(model_summary)

# Trích xuất các thông tin
r_squared <- model_summary$r.squared
intercept <- coef(model_summary)[1]
confirmed_coef <- coef(model_summary)[2]
recovered_coef <- coef(model_summary)[3]
confirmed_p <- coef(summary(lm_model))["Confirmed", "Pr(>|t|)"]
recovered_p <- coef(summary(lm_model))["Recovered", "Pr(>|t|)"]

# Diễn giải
cat("\n--- Diễn giải mô hình hồi quy cho", selected_country, "---\n")
cat(sprintf("Mô hình giải thích %.1f%% phương sai của số ca tử vong (R² = %.2f).\n", 
            r_squared * 100, r_squared))

cat(sprintf("Khi số ca nhiễm tăng thêm 1, số ca tử vong ước tính tăng trung bình %.4f ca. ", confirmed_coef))
if (confirmed_p < 0.05) {
  cat("Ảnh hưởng có ý nghĩa thống kê (p < 0.05).\n")
} else {
  cat("Ảnh hưởng KHÔNG có ý nghĩa thống kê (p ≥ 0.05).\n")
}

cat(sprintf("Khi số ca hồi phục tăng thêm 1, số ca tử vong ước tính tăng trung bình %.4f ca. ", recovered_coef))
if (recovered_p < 0.05) {
  cat("Ảnh hưởng có ý nghĩa thống kê (p < 0.05).\n")
} else {
  cat("Ảnh hưởng KHÔNG có ý nghĩa thống kê (p ≥ 0.05).\n")
}

```

1.5 Phân tích tỉ lệ tử vong tại các khu vực y tế thế giới

```{r}
anova_data <- covid_19_clean_complete %>%
  group_by(`Country/Region`, `WHO Region`) %>%
  summarise(
    Confirmed = sum(Confirmed),
    Deaths = sum(Deaths),
    .groups = "drop"
  ) %>%
  filter(Confirmed > 1000) %>%  # Lọc bớt các quốc gia có ít dữ liệu
  mutate(Mortality_Rate = Deaths / Confirmed * 100)

# Kiểm định ANOVA
anova_model <- aov(Mortality_Rate ~ `WHO Region`, data = anova_data)
summary(anova_model)

remove_outliers <- function(data, column_name) {
  Q1 <- quantile(data[[column_name]], 0.25, na.rm = TRUE)
  Q3 <- quantile(data[[column_name]], 0.75, na.rm = TRUE)
  IQR_value <- Q3 - Q1
  lower_bound <- Q1 - 1.5 * IQR_value
  upper_bound <- Q3 + 1.5 * IQR_value

  # Ghi nhận các giá trị bị loại
  outliers <- data %>% filter(data[[column_name]] < lower_bound | data[[column_name]] > upper_bound)

  # Xoá các giá trị ngoại lệ
  cleaned_data <- data %>% filter(data[[column_name]] >= lower_bound & data[[column_name]] <= upper_bound)

  return(list(cleaned_data = cleaned_data, outliers = outliers))
}
# Tìm và loại bỏ ngoại lệ trong cột Mortality_Rate
outlier_result <- remove_outliers(anova_data, "Mortality_Rate")

# Dữ liệu sau khi loại bỏ
anova_clean <- outlier_result$cleaned_data

# Dữ liệu ngoại lệ bị loại bỏ (nếu bạn muốn xem xét)
outlier_values <- outlier_result$outliers

# Kiểm tra kết quả
print(paste("Số lượng ngoại lệ:", nrow(outlier_values)))
p <- ggplot(anova_clean, aes(x = `WHO Region`, y = Mortality_Rate, fill = `WHO Region`)) +
  geom_violin(alpha = 0.6) +  # Violin Plot với độ trong suốt 0.6
  geom_jitter(width = 0.2, alpha = 0.5, color = "black") +  # Jitter cho các điểm
  labs(title = "Distribution of Mortality Rate by WHO Region",
       x = "WHO Region",
       y = "Mortality Rate (%)") +
  theme_minimal() +
  theme(axis.text.x = element_text(angle = 45, hjust = 1),
        legend.position = "none")  # Tắt hiển thị legend
ggsave("outputs/plots/mortality_violin_plot.png", plot = p, width = 10, height = 6, dpi = 300)
```
Chức năng 2 : Dự đoán
2.1 Dự đoán Số ca Tử vong theo phương pháp hồi quy
- Dự đoán số ca tử vong giúp các quốc gia chuẩn bị giường bệnh, máy thở, và nguồn lực y tế.
```{r}


# Chia dữ liệu train/test
set.seed(123)
trainIndex <- createDataPartition(worldometer_model$TotalDeaths, p = 0.8, list = FALSE)
train_data <- worldometer_model[trainIndex, ]
test_data <- worldometer_model[-trainIndex, ]

# Xây dựng mô hình hồi quy tuyến tính
# In kết quả thống kê từ mô hình
cat("Mô hình hồi quy tuyến tính:\n")
cat("-----------------------------------------------------\n")
cat("1. R² (Tỷ lệ giải thích biến thiên của mô hình): ", summary(model_lm$finalModel)$r.squared, "\n")
cat("2. R² điều chỉnh: ", summary(model_lm$finalModel)$adj.r.squared, "\n")

# Tóm tắt các hệ số của mô hình và ý nghĩa p-value
model_summary <- tidy(model_lm$finalModel)
library(broom)
cat("3. Các hệ số của mô hình và ý nghĩa:\n")
for(i in 1:nrow(model_summary)) {
  coef_name <- model_summary$term[i]
  coef_value <- model_summary$estimate[i]
  std_error <- model_summary$std.error[i]
  t_value <- model_summary$statistic[i]
  p_value <- model_summary$p.value[i]
  
  # Xuất thông tin cho từng hệ số
  cat(sprintf("- Hệ số %s: %.3f (Std. Error: %.3f, t-value: %.3f, p-value: %.4f)\n", 
              coef_name, coef_value, std_error, t_value, p_value))
  
  # Giải thích p-value
  if (p_value < 0.05) {
    cat("  => Hệ số này có ý nghĩa thống kê ở mức alpha = 0.05.\n")
  } else {
    cat("  => Hệ số này không có ý nghĩa thống kê ở mức alpha = 0.05.\n")
  }
}
# Dự đoán và đánh giá
predictions <- predict(model_lm, test_data)
results <- postResample(predictions, test_data$TotalDeaths)

# Hiển thị kết quả
print("Kết quả mô hình:")
print(results)

# Lưu biểu đồ với nền trắng
# Mở thiết bị đồ họa PNG
png("outputs/actual_vs_predicted.png", width = 800, height = 600)

# Vẽ biểu đồ
plot(test_data$TotalDeaths, predictions, 
     main = "Thực tế vs Dự đoán",
     xlab = "Tổng số ca tử vong thực tế", 
     ylab = "Tổng số ca tử vong dự đoán",
     col = "black", 
     pch = 19,       
     col.main = "black",  
     col.lab = "black",   
     col.axis = "black")  
abline(0, 1, col = "red")

# Đóng thiết bị PNG
dev.off()
```

2.2 Phân loại mức độ nghiêm trọng giúp xác định các quốc gia cần hỗ trợ y tế khẩn cấp.
```{r}
# Tạo biến mục tiêu
worldometer_model <- worldometer_model %>%
  mutate(Severity = as.factor(ifelse(TotalDeaths > median(TotalDeaths, na.rm = TRUE), "High", "Low")))

# Kiểm tra phân phối lớp
print("Phân phối lớp Severity:")
table(worldometer_model$Severity)

# Biến đổi đặc trưng (giảm tách biệt)
worldometer_model <- worldometer_model %>%
  mutate(LogTotalCases = log1p(TotalCases))

# Chia dữ liệu train/test
set.seed(123)
trainIndex <- createDataPartition(worldometer_model$Severity, p = 0.8, list = FALSE)
train_data <- worldometer_model[trainIndex, ]
test_data <- worldometer_model[-trainIndex, ]

# Mô hình glmnet (có điều chuẩn)
model_glm <- train(Severity ~ LogTotalCases + Population + TotalTests + Continent,
                   data = train_data,
                   method = "glmnet",
                   family = "binomial",
                   trControl = trainControl(method = "cv", number = 5, sampling = "up"))

# Dự đoán và đánh giá
predictions <- predict(model_glm, test_data)
print("Ma trận nhầm lẫn:")
confusionMatrix(predictions, test_data$Severity)

# Lưu biểu đồ ROC (nếu cần)
library(pROC)
roc_obj <- roc(test_data$Severity, as.numeric(predictions))
png("outputs/plots/roc_curve.png")
plot(roc_obj, main = "Đường ROC cho mô hình phân loại")
dev.off()
```

2.3 Chuỗi thời gian (Arinma)
```{r}
# Kiểm tra dữ liệu
if (!exists("global_trend")) stop("global_trend không tồn tại. Chạy chunk eda_time_series trước")
if (any(is.na(global_trend$TotalConfirmed))) stop("Dữ liệu TotalConfirmed chứa NA")

# Tạo dữ liệu chuỗi thời gian
ts_data <- ts(pmax(global_trend$TotalConfirmed, 0), frequency = 365)

# Mô hình ARIMA
model_arima <- auto.arima(ts_data, stepwise = TRUE, approximation = FALSE)

# Dự đoán 30 ngày
forecast_arima <- forecast(model_arima, h = 30)

# 1. Biểu đồ dự đoán
forecast_df <- data.frame(
  Time = c(time(ts_data), time(forecast_arima$mean)),
  Cases = c(as.numeric(ts_data), as.numeric(forecast_arima$mean)),
  Lower = c(rep(NA, length(ts_data)), as.numeric(forecast_arima$lower[, 2])),
  Upper = c(rep(NA, length(ts_data)), as.numeric(forecast_arima$upper[, 2])),
  Type = c(rep("Thực tế", length(ts_data)), rep("Dự đoán", length(forecast_arima$mean)))
)

p1 <- ggplot(forecast_df, aes(x = Time, y = Cases, color = Type)) +
  geom_line(size = 1) +
  geom_ribbon(aes(ymin = Lower, ymax = Upper), fill = "blue", alpha = 0.2, color = NA) +
  scale_color_manual(values = c("Thực tế" = "#333333", "Dự đoán" = "#1E90FF")) + # Màu xám đậm và xanh dương
  labs(title = "Dự đoán Số ca Nhiễm COVID-19 (ARIMA)",
       subtitle = "Dữ liệu thực tế và dự đoán 30 ngày",
       x = "Thời gian (năm)", y = "Tổng số ca nhiễm") +
  theme_minimal(base_family = "Arial") +
  theme(
    plot.background = element_rect(fill = "white", color = NA), # Nền trắng
    panel.background = element_rect(fill = "white", color = NA),
    legend.position = "top",
    plot.title = element_text(hjust = 0.5, face = "bold", size = 14),
    plot.subtitle = element_text(hjust = 0.5, size = 12),
    axis.text = element_text(size = 10),
    axis.title = element_text(size = 12)
  )
ggsave("outputs/plots/arima_forecast.png", p1, width = 10, height = 6, dpi = 300, bg = "white")

# 2. Biểu đồ residuals
residuals_df <- data.frame(
  Time = time(ts_data),
  Residuals = as.numeric(residuals(model_arima))
)

p2 <- ggplot(residuals_df, aes(x = Time, y = Residuals)) +
  geom_line(color = "#FF4500", size = 1) + # Màu cam đỏ
  geom_hline(yintercept = 0, linetype = "dashed", color = "#333333") +
  labs(title = "Residuals của Mô hình ARIMA",
       subtitle = "Sai số giữa giá trị thực tế và dự đoán",
       x = "Thời gian (năm)", y = "Residuals") +
  theme_minimal(base_family = "Arial") +
  theme(
    plot.background = element_rect(fill = "white", color = NA),
    panel.background = element_rect(fill = "white", color = NA),
    plot.title = element_text(hjust = 0.5, face = "bold", size = 14),
    plot.subtitle = element_text(hjust = 0.5, size = 12),
    axis.text = element_text(size = 10),
    axis.title = element_text(size = 12)
  )
ggsave("outputs/plots/arima_residuals.png", p2, width = 10, height = 6, dpi = 300, bg = "white")

# 3. Biểu đồ ACF
acf_data <- acf(residuals(model_arima), plot = FALSE)
acf_df <- data.frame(
  Lag = acf_data$lag,
  ACF = acf_data$acf
)

p3 <- ggplot(acf_df, aes(x = Lag, y = ACF)) +
  geom_segment(aes(xend = Lag, yend = 0), color = "#1E90FF", size = 1) + # Màu xanh dương
  geom_hline(yintercept = 0, color = "#333333") +
  geom_hline(yintercept = c(-1.96/sqrt(length(ts_data)), 1.96/sqrt(length(ts_data))),
             linetype = "dashed", color = "#FF4500") + # Màu cam đỏ cho vùng tin cậy
  labs(title = "Tự tương quan (ACF) của Residuals ARIMA",
       subtitle = "Kiểm tra tính ngẫu nhiên của residuals",
       x = "Độ trễ (Lag)", y = "ACF") +
  theme_minimal(base_family = "Arial") +
  theme(
    plot.background = element_rect(fill = "white", color = NA),
    panel.background = element_rect(fill = "white", color = NA),
    plot.title = element_text(hjust = 0.5, face = "bold", size = 14),
    plot.subtitle = element_text(hjust = 0.5, size = 12),
    axis.text = element_text(size = 10),
    axis.title = element_text(size = 12)
  )
ggsave("outputs/plots/arima_acf.png", p3, width = 10, height = 6, dpi = 300, bg = "white")

# In tóm tắt mô hình
print("Tóm tắt mô hình ARIMA:")
summary(model_arima)
```

2.4 Phân cụm giúp xác định các nhóm quốc gia có đặc điểm dịch bệnh tương tự (ví dụ: nhóm kiểm soát tốt như Việt Nam, nhóm bùng phát mạnh như Mỹ).
```{r}
# Kiểm tra NA
if (any(is.na(worldometer_model))) stop("Dữ liệu chứa NA")

# Chọn đặc trưng số để phân cụm
cluster_data <- worldometer_model %>% 
  select(TotalCases, TotalDeaths, Population, TotalTests)

# Xác định số cụm tối ưu bằng phương pháp Elbow (giữ nguyên code gốc)
fviz_nbclust(cluster_data, kmeans, method = "wss") +
  labs(title = "Phương pháp Elbow để chọn số cụm")

# Lưu với nền trắng
ggsave("outputs/plots/elbow_plot.png", bg = "white")

# Phân cụm K-Means với k=3 (giữ nguyên code gốc)
set.seed(123)
kmeans_model <- kmeans(cluster_data, centers = 3, nstart = 25)
worldometer_model$Cluster <- as.factor(kmeans_model$cluster)

# Trực quan hóa cụm bằng PCA (giữ nguyên code gốc)
pca_data <- prcomp(cluster_data, scale. = TRUE)
pca_plot <- fviz_pca_ind(pca_data, 
                         geom.ind = "point",
                         col.ind = worldometer_model$Cluster,
                         palette = "jco",
                         addEllipses = TRUE,
                         legend.title = "Cụm") +
  labs(title = "Phân cụm quốc gia theo đặc điểm dịch bệnh (PCA)")

# Lưu với nền trắng
ggsave("outputs/plots/pca_clusters.png", pca_plot, bg = "white")

# Tóm tắt số quốc gia mỗi cụm (giữ nguyên code gốc)
print("Số quốc gia trong mỗi cụm:")
table(worldometer_model$Cluster)
```
2.5. Đánh giá Mô hình
- Xác định mô hình hiệu quả nhất để dự đoán số ca tử vong, phân loại mức độ nghiêm trọng, hoặc nhóm quốc gia.
- Hỗ trợ ưu tiên nguồn lực y tế cho các quốc gia có dịch bệnh nghiêm trọng (như Mỹ, Ấn Độ).
```{r}
# Kiểm tra NA trong dữ liệu
if (any(is.na(worldometer_model))) stop("Dữ liệu chứa NA. Vui lòng kiểm tra lại.")

# --- Hồi quy: RMSE, R² ---
results_lm <- postResample(predict(model_lm, test_data), test_data$TotalDeaths)
rmse_lm <- results_lm["RMSE"]
rsquared_lm <- results_lm["Rsquared"]
print("Hiệu suất hồi quy tuyến tính:")
print(data.frame(Metric = c("RMSE", "R²"), Value = c(rmse_lm, rsquared_lm)))

# --- Phân loại: Accuracy, F1-Score, ROC ---
conf_matrix <- confusionMatrix(predict(model_glm, test_data), test_data$Severity)
accuracy_glm <- conf_matrix$overall["Accuracy"]
f1_score <- conf_matrix$byClass["F1"]
roc_obj <- roc(as.numeric(test_data$Severity), as.numeric(predict(model_glm, test_data, type = "prob")[,2]))
auc_glm <- auc(roc_obj)
print("Hiệu suất phân loại:")
print(data.frame(Metric = c("Accuracy", "F1-Score", "AUC"), Value = c(accuracy_glm, f1_score, auc_glm)))

# Vẽ đường ROC với nền trắng
roc_plot <- ggroc(roc_obj, color = "#1c61b6") +
  geom_abline(slope = 1, intercept = 0, linetype = "dashed", color = "gray") +
  labs(title = "Đường ROC cho Mô hình Phân loại", 
       x = "Tỷ lệ Dương tính Giả", 
       y = "Tỷ lệ Dương tính Thật") +
  annotate("text", x = 0.4, y = 0.1, label = paste("AUC =", round(auc_glm, 2))) +
  theme_minimal() +
  theme(plot.background = element_rect(fill = "white"))
ggsave("outputs/plots/roc_curve_updated.png", roc_plot, bg = "white")

# --- Phân cụm: Silhouette Score ---
cluster_data <- worldometer_model %>% select(TotalCases, TotalDeaths, Population, TotalTests)
silhouette_score <- silhouette(kmeans_model$cluster, dist(cluster_data))
silhouette_avg <- mean(silhouette_score[, 3])
print("Hiệu suất phân cụm:")
print(data.frame(Metric = "Silhouette Score", Value = silhouette_avg))

# --- So sánh hiệu suất ---
performance_summary <- data.frame(
  Model = c("Hồi quy Tuyến tính", "Phân loại (Logistic)", "Phân cụm (K-Means)"),
  Metric = c("RMSE", "Accuracy", "Silhouette Score"),
  Value = c(rmse_lm, accuracy_glm, silhouette_avg)
)

# Bảng tóm tắt
kable(performance_summary, caption = "Tóm tắt Hiệu suất Các Mô hình")

# Biểu đồ so sánh với nền trắng
perf_plot <- ggplot(performance_summary, aes(x = Model, y = Value, fill = Metric)) +
  geom_col(position = position_dodge(width = 0.8), width = 0.7) +
  labs(title = "So sánh Hiệu suất Các Mô hình", 
       x = "Mô hình", 
       y = "Giá trị Chỉ số") +
  scale_fill_manual(values = c("RMSE" = "#1c61b6", 
                              "Accuracy" = "#e41a1c", 
                              "Silhouette Score" = "#4daf4a")) +
  theme_minimal() +
  theme(plot.background = element_rect(fill = "white"),
        panel.background = element_rect(fill = "white"))
ggsave("outputs/plots/performance_comparison.png", perf_plot, bg = "white")

# Lưu tóm tắt hiệu suất
write_csv(performance_summary, "outputs/performance_summary.csv")
```

Chức năng 3: Mô hình hóa tốc độ lây nhiễm và hồi phục bằng mô hình SIR (Susceptible – Infectious – Recovered)

Mô hình SIR chia dân số thành 3 nhóm:

S (Susceptible): Những người dễ nhiễm bệnh

I (Infectious): Những người đang nhiễm bệnh và có khả năng lây lan

R (Recovered): Những người đã hồi phục hoặc tử vong (không còn khả năng lây nhiễm)

Các phương trình vi phân của mô hình SIR:
dS/dt = -βSI

dI/dt = βSI - γI

dR/dt = γI

Trong đó:

β: Tốc độ lây nhiễm

γ: Tốc độ hồi phục

3.1 So sánh số ca nhiễm thực tế và số ca nhiễm theo mô hình.
```{r}
# Giả sử dân số là 7.8 tỷ
N <- 7.8e9

# Tính S, I, R
data$R <- data$Recovered + data$Deaths
data$I <- data$Active
data$S <- N - data$I - data$R

# Chọn khoảng thời gian phân tích
start_date <- as.Date("2020-01-22")
end_date <- as.Date("2020-07-27")
subset_data <- data[data$Date >= start_date & data$Date <= end_date, ]
# Hàm loại bỏ ngoại lệ
remove_outliers <- function(x, lower_q = 0.05, upper_q = 0.95) {
  # Mục đích: loại bỏ dữ liệu bất thường có thể do lỗi ghi nhận (ví dụ: số hồi phục = 0 hoặc tăng đột biến)
  qnt <- quantile(x, probs = c(lower_q, upper_q), na.rm = TRUE)
  outliers <- which(x < qnt[1] | x > qnt[2])
  x[outliers] <- NA
  return(x)
}
# Tính gamma theo từng ngày (gamma_est), sau đó lấy trung bình để dùng trong mô hình SIR
subset_data$gamma_est <- subset_data$New.recovered / subset_data$Active
subset_data$gamma_est <- ifelse(subset_data$Active <= 0, NA, subset_data$gamma_est)
subset_data$gamma_est <- remove_outliers(subset_data$gamma_est)
gamma <- mean(subset_data$gamma_est, na.rm = TRUE)

# Tính beta dựa trên gamma_est
subset_data$dI <- c(NA, diff(subset_data$I))
subset_data$beta_est <- (subset_data$dI + subset_data$gamma_est * subset_data$I) / (subset_data$S * subset_data$I)
subset_data$beta_est <- remove_outliers(subset_data$beta_est)
beta <- mean(subset_data$beta_est, na.rm = TRUE)


# Beta theo thời gian
plot <-ggplot(subset_data, aes(x = Date)) +
  geom_line(aes(y = beta_est), color = "red") +
  labs(title = "Biến động hệ số lây nhiễm (β) theo thời gian",
       y = "β (beta)", x = "Ngày") +
  theme_minimal()
ggsave("outputs/plots/beta_time_series.png",plot =plot, width = 8, height = 6)  # Lưu vào file PNG

# Gamma theo thời gian
plot <- ggplot(subset_data, aes(x = Date)) +
  geom_line(aes(y = gamma_est), color = "darkgreen") +
  labs(title = "Biến động hệ số hồi phục (γ) theo thời gian",
       y = "γ (gamma)", x = "Ngày") +
  theme_minimal()
ggsave("outputs/plots/gamma_time_series.png",plot=plot, width = 8, height = 6)

sir_model <- function(time, state, parameters) {
  with(as.list(c(state, parameters)), {
    dS <- -beta * S * I
    dI <- beta * S * I - gamma * I
    dR <- gamma * I
    return(list(c(dS, dI, dR)))
  })
}

# Giá trị ban đầu
init <- c(S = subset_data$S[1], I = subset_data$I[1], R = subset_data$R[1])
parameters <- c(beta = beta, gamma = gamma)
times <- 1:nrow(subset_data)

# Mô phỏng
out <- ode(y = init, times = times, func = sir_model, parms = parameters)
out <- as.data.frame(out)


plot <- ggplot() +
  geom_line(data = out, aes(x = time, y = I, color = "Mô hình")) +
  geom_line(data = subset_data, aes(x = 1:nrow(subset_data), y = I, color = "Thực tế")) +
  labs(title = "So sánh số ca nhiễm (I): mô hình vs thực tế", x = "Ngày", y = "Số ca") +
  scale_color_manual(values = c("Mô hình" = "red", "Thực tế" = "blue")) +
  theme_minimal()
ggsave("outputs/plots/infection_comparison.png",plot =plot, width = 8, height = 6)
```
3. Tính toán các chỉ số theo yêu cầu
Tính tốc độ hồi phục trong khoảng thời gian

```{r}
calculate_recovery_rate <- function(data, start_date, end_date) {
  subset <- data[data$Date >= as.Date(start_date) & data$Date <= as.Date(end_date), ]
  ratio <- subset$New.recovered / subset$Active
  ratio <- remove_outliers(ratio)
  mean(ratio, na.rm = TRUE)
}

recovery_rate <- calculate_recovery_rate(data, "2020-01-22", "2020-03-22")
cat("Tốc độ hồi phục trung bình:", recovery_rate, "\n")
```



3.2 Tính tốc độ thay đổi số ca nhiễm trong khoảng thời gian

```{r}
calculate_infection_change_rate <- function(data, start_date, end_date) {
  subset <- data[data$Date >= as.Date(start_date) & data$Date <= as.Date(end_date), ]
  total_new_cases <- sum(subset$New.cases)
  avg_active <- mean(subset$Active)
  avg_susceptible <- mean(N - subset$Active - subset$Recovered - subset$Deaths)
  duration <- as.numeric(as.Date(end_date) - as.Date(start_date))
  beta_est <- total_new_cases / (avg_active * avg_susceptible * duration)
  return(beta_est)
}

infection_rate <- calculate_infection_change_rate(data, "2020-01-22", "2020-07-27")
cat("Tốc độ thay đổi số ca nhiễm (beta ước lượng):", infection_rate, "\n")

```
3.4. Phân tích và trực quan hóa dữ liệu
Phân tích các tỷ lệ
```{r}
mean_death_rate <- mean(data$Deaths / data$Confirmed * 100, na.rm = TRUE)
mean_recovery_rate <- mean(data$Recovered / data$Confirmed * 100, na.rm = TRUE)
mean_death_per_recovered <- mean(data$Deaths / data$Recovered * 100, na.rm = TRUE)

cat("Tỷ lệ tử vong trung bình:", mean_death_rate, "%\n")
cat("Tỷ lệ hồi phục trung bình:", mean_recovery_rate, "%\n")
cat("Tỷ lệ tử vong trên hồi phục:", mean_death_per_recovered, "%\n")


```


3.5. Trực quan hóa dữ liệu
```{r}
library(ggplot2)

# Biểu đồ số ca mới theo ngày
plot <- ggplot(data, aes(x = Date, y = New.cases)) +
  geom_line(color = "blue") +
  labs(title = "Số ca mới mỗi ngày", x = "Ngày", y = "Ca mới") +
  theme_minimal()
ggsave("outputs/plots/new_cases_per_day.png", plot = plot, width = 8, height = 6)
```

3.6 Kiểm định khoảng ước lượng
```{r}

boot_fn <- function(data, indices) {
  d <- data[indices, ]
  recov <- d$New.recovered / d$Active
  recov <- remove_outliers(recov)
  gamma <- mean(recov, na.rm = TRUE)
  
  d$dI <- c(NA, diff(d$I))
  beta_est <- (d$dI + gamma * d$I) / (d$S * d$I)
  beta_est <- remove_outliers(beta_est)
  beta <- mean(beta_est, na.rm = TRUE)
  
  return(c(beta = beta, gamma = gamma))
}

boot_results <- boot(data = subset_data, statistic = boot_fn, R = 1000)

boot_results
boot.ci(boot_results, type = "perc", index = 1)  # CI cho beta
boot.ci(boot_results, type = "perc", index = 2)  # CI cho gamma
```


