---
title: "Code"
output: html_document
date: "2025-05-14"
---


Cài đặt các gói cần thiết;
Load các thư viện

```{r}
# Cài đặt thư viện
install.packages("tidyverse")
install.packages("data.table")
install.packages("lubridate")
install.packages("corrplot")
install.packages("leaflet")
install.packages("maps")
install.packages("gridExtra")
install.packages("factoextra")
install.packages("plotly")
install.packages("caret")
install.packages("cluster")
install.packages("e1071")
install.packages("randomForest")
install.packages("forecast")
install.packages("deSolve")
install.packages("boot")
install.packages("knitr")

# Xử lý dữ liệu
library(tidyverse)    # Gồm dplyr, ggplot2, readr, tidyr, tibble,...
library(data.table)   # Xử lý nhanh dữ liệu lớn
library(readr)        # Đọc dữ liệu (cũng nằm trong tidyverse)
library(tibble)       # Khung dữ liệu nâng cao (trong tidyverse)
library(dplyr)        # Xử lý dữ liệu (cũng nằm trong tidyverse)

# Xử lý ngày tháng
library(lubridate)
# Trực quan hóa
library(ggplot2)      # Biểu đồ cơ bản (trong tidyverse)
library(plotly)       # Biểu đồ tương tác
library(corrplot)     # Ma trận tương quan
library(leaflet)      # Bản đồ tương tác
library(maps)         # Bản đồ tĩnh
library(gridExtra)    # Sắp xếp nhiều biểu đồ
library(factoextra)   # Trực quan hóa PCA, clustering,...

# Học máy và thống kê

library(caret)        # Học máy tổng quát
library(cluster)      # Phân cụm (K-means, PAM, hier clustering,...)
library(e1071)        # SVM, Naive Bayes,...
library(randomForest) # Rừng ngẫu nhiên
library(forecast)     # Dự báo chuỗi thời gian
library(boot)         # Bootstrap
library(broom)        # Chuyển model thành data frame
library(deSolve)      # Mô hình SIR, hệ phương trình vi phân
# Báo cáo
library(knitr)        # Hiển thị bảng đẹp trong báo cáo
```

Đọc dữ liệu & xem cấu trúc file
```{r}
covid_19_clean_complete<-read_csv('../data/covid_19_clean_complete.csv')
worldometer <- read_csv("../data/worldometer_data.csv")
data <- read.csv("../data/day_wise.csv")
str(worldometer)
str(covid_19_clean_complete)
# Xem cấu trúc dữ liệu
glimpse(covid_19_clean_complete)
# Kiểm tra cấu trúc dữ liệu
str(data)
str(worldometer)
```

Tiền xử lý dữ liệu
```{r}
# Kiểm tra giá trị missing
sum(is.na(data))

# Kiểm tra giá trị thiếu
missing_worldometer <- colSums(is.na(worldometer))
missing_covid_clean <- colSums(is.na(covid_19_clean_complete))

# Hiển thị dưới dạng bảng
kable(missing_worldometer, caption = "Giá trị thiếu trong worldometer_data")
kable(missing_covid_clean, caption = "Giá trị thiếu trong covid_19_clean_complete")

############################
# Chuyển đổi cột Date sang định dạng ngày tháng
data$Date <- as.Date(data$Date)

# Sắp xếp dữ liệu theo ngày (nếu cần)
data <- data[order(data$Date), ]

worldometer_model <- worldometer_scaled %>%
  select(TotalCases, TotalDeaths, Population, TotalTests, Continent)
str(worldometer_model)
# Đảm bảo cột số trong worldometer
worldometer <- worldometer %>%
  mutate(across(c(TotalCases, TotalDeaths, Population, TotalTests), as.numeric))

# Xử lý dữ liệu thiếu cho cột Province/State
covid_19_clean_complete <- covid_19_clean_complete %>% 
  mutate(`Province/State` = ifelse(is.na(`Province/State`), "Unknown", `Province/State`))
# Chuyển đổi kiểu dữ liệu ngày tháng
covid_19_clean_complete<- covid_19_clean_complete %>% 
  mutate(Date = as.Date(Date))

#Chuẩn hóa các cột số trong worldometer về trung bình 0 và độ lệch chuẩn 1.
preprocess_params <- preProcess(worldometer %>% select_if(is.numeric),
                               method = c("center", "scale"))
worldometer_scaled <- predict(preprocess_params, worldometer)
summary(worldometer_scaled %>% select(TotalCases, TotalDeaths, Population, TotalTests))

#Mã hóa cột Continent trong worldometer (nếu có) thành số.
worldometer_scaled <- worldometer_scaled %>%
  mutate(Continent = as.factor(Continent)) %>%
  mutate(Continent = as.numeric(Continent))
summary(worldometer_scaled$Continent)

# Kiểm tra NA
print("Giá trị thiếu trong worldometer_model:")
kable(colSums(is.na(worldometer_model)), caption = "Giá trị thiếu trước mô hình")

# Điền NA (nếu còn)
worldometer_model <- worldometer_model %>%
  mutate(across(where(is.numeric), ~ifelse(is.na(.), mean(., na.rm = TRUE), .))) %>%
  mutate(Continent = ifelse(is.na(Continent), 
                            names(sort(table(Continent), decreasing = TRUE))[1], 
                            Continent))

# Kiểm tra lại
if (any(is.na(worldometer_model))) {
  stop("Dữ liệu vẫn chứa NA. Vui lòng kiểm tra lại.")
}

# Xử lý dữ liệu thiếu cho cột Province/State
covid_19_clean_complete <- covid_19_clean_complete %>% 
  mutate(`Province/State` = ifelse(is.na(`Province/State`), "Unknown", `Province/State`))

# Chuyển đổi kiểu dữ liệu ngày tháng
covid_19_clean_complete <- covid_19_clean_complete %>% 
  mutate(Date = as.Date(Date))
```
```{r}
# day_wise
summary(data)
  # Tính các giá trị thống kê chính

stats <- data %>%
  summarise(
    # Số ca nhiễm
    mean_confirmed = mean(Confirmed, na.rm = TRUE),
    min_confirmed = min(Confirmed, na.rm = TRUE),
    max_confirmed = max(Confirmed, na.rm = TRUE),
    sd_confirmed = sd(Confirmed, na.rm = TRUE),
    
    # Số ca tử vong
    mean_deaths = mean(Deaths, na.rm = TRUE),
    min_deaths = min(Deaths, na.rm = TRUE),
    max_deaths = max(Deaths, na.rm = TRUE),
    sd_deaths = sd(Deaths, na.rm = TRUE),
    
    # Số ca hồi phục
    mean_recovered = mean(Recovered, na.rm = TRUE),
    min_recovered = min(Recovered, na.rm = TRUE),
    max_recovered = max(Recovered, na.rm = TRUE),
    sd_recovered = sd(Recovered, na.rm = TRUE),
    
    # Số ca đang điều trị
    mean_active = mean(Active, na.rm = TRUE),
    min_active = min(Active, na.rm = TRUE),
    max_active = max(Active, na.rm = TRUE),
    sd_active = sd(Active, na.rm = TRUE),
    
    # Số quốc gia
    mean_countries = mean(No..of.countries, na.rm = TRUE),
    min_countries = min(No..of.countries, na.rm = TRUE),
    max_countries = max(No..of.countries, na.rm = TRUE),
    
    # Tỷ lệ tử vong/hồi phục
    mean_death_rate = mean(Deaths...100.Cases, na.rm = TRUE),
    mean_recovery_rate = mean(Recovered...100.Cases, na.rm = TRUE)
  )

  # Tạo bảng summary
summary_table <- data.frame(
  Biến = names(data),
  Min = sapply(data, min, na.rm = TRUE),
  Max = sapply(data, max, na.rm = TRUE),
  Trung_bình = sapply(data, mean, na.rm = TRUE),
  Độ_lệch_chuẩn = sapply(data, sd, na.rm = TRUE)
)
  # Hiển thị kết quả
print("Các thống kê chính:")
print(stats)
print("Bảng summary:")
print(summary_table)

  # Khoảng thời gian dữ liệu
date_range <- range(as.Date(data$Date))
print(paste("Dữ liệu từ", date_range[1], "đến", date_range[2]))

# worldometer_data

# Đọc dữ liệu


# Hiển thị tổng quan dữ liệu
summary(worldometer)

# Tính các giá trị thống kê chính
library(dplyr)

stats <- worldometer %>%
  summarise(
    # Số quốc gia
    num_countries = n(),
    
    # Dân số
    mean_population = mean(Population, na.rm = TRUE),
    min_population = min(Population, na.rm = TRUE),
    max_population = max(Population, na.rm = TRUE),
    sd_population = sd(Population, na.rm = TRUE),
    
    # Tổng số ca nhiễm
    mean_total_cases = mean(TotalCases, na.rm = TRUE),
    min_total_cases = min(TotalCases, na.rm = TRUE),
    max_total_cases = max(TotalCases, na.rm = TRUE),
    sd_total_cases = sd(TotalCases, na.rm = TRUE),
    
    # Tổng số ca tử vong
    mean_total_deaths = mean(TotalDeaths, na.rm = TRUE),
    min_total_deaths = min(TotalDeaths, na.rm = TRUE),
    max_total_deaths = max(TotalDeaths, na.rm = TRUE),
    sd_total_deaths = sd(TotalDeaths, na.rm = TRUE),
    
    # Tổng số ca hồi phục
    mean_total_recovered = mean(TotalRecovered, na.rm = TRUE),
    min_total_recovered = min(TotalRecovered, na.rm = TRUE),
    max_total_recovered = max(TotalRecovered, na.rm = TRUE),
    sd_total_recovered = sd(TotalRecovered, na.rm = TRUE),
    
    # Số ca đang điều trị
    mean_active_cases = mean(ActiveCases, na.rm = TRUE),
    min_active_cases = min(ActiveCases, na.rm = TRUE),
    max_active_cases = max(ActiveCases, na.rm = TRUE),
    sd_active_cases = sd(ActiveCases, na.rm = TRUE),
    
    # Tổng số xét nghiệm
    mean_total_tests = mean(TotalTests, na.rm = TRUE),
    min_total_tests = min(TotalTests, na.rm = TRUE),
    max_total_tests = max(TotalTests, na.rm = TRUE),
    sd_total_tests = sd(TotalTests, na.rm = TRUE)
  )


# Tạo bảng summary
summary_table <- data.frame(
  Biến = names(worldometer),
  Min = sapply(worldometer, function(x) ifelse(is.numeric(x), min(x, na.rm = TRUE), NA)),
  Max = sapply(worldometer, function(x) ifelse(is.numeric(x), max(x, na.rm = TRUE), NA)),
  Trung_bình = sapply(worldometer, function(x) ifelse(is.numeric(x), mean(x, na.rm = TRUE), NA)),
  Độ_lệch_chuẩn = sapply(worldometer, function(x) ifelse(is.numeric(x), sd(x, na.rm = TRUE), NA))
  
)

# Hiển thị kết quả
print("Các thống kê chính:")
print(stats)



print("Bảng summary:")
print(summary_table)

# Phân phối theo châu lục
continent_dist <- table(data$Continent)
print("Phân phối số quốc gia theo châu lục:")
print(continent_dist)


# Covid_19_clean_complete

# Hiển thị tổng quan dữ liệu
summary(covid_19_clean_complete)

# Load thư viện
library(dplyr)
library(lubridate)

# Thống kê mô tả
stats <- covid_19_clean_complete %>%
  summarise(
    mean_confirmed1 = mean(Confirmed, na.rm = TRUE),
    min_confirmed1 = min(Confirmed, na.rm = TRUE),
    max_confirmed1 = max(Confirmed, na.rm = TRUE),
    sd_confirmed1 = sd(Confirmed, na.rm = TRUE),
    
    mean_deaths1 = mean(Deaths, na.rm = TRUE),
    min_deaths1 = min(Deaths, na.rm = TRUE),
    max_deaths1 = max(Deaths, na.rm = TRUE),
    sd_deaths1 = sd(Deaths, na.rm = TRUE),
    
    mean_recovered1 = mean(Recovered, na.rm = TRUE),
    min_recovered1 = min(Recovered, na.rm = TRUE),
    max_recovered1 = max(Recovered, na.rm = TRUE),
    sd_recovered1 = sd(Recovered, na.rm = TRUE)
  )

print("Các thống kê chính:")
print(stats)



# Tạo bảng summary mô tả
summary_table <- data.frame(
  Biến = names(covid_19_clean_complete),
  Min = sapply(covid_19_clean_complete, function(x) ifelse(is.numeric(x), min(x, na.rm = TRUE), NA)),
  Max = sapply(covid_19_clean_complete, function(x) ifelse(is.numeric(x), max(x, na.rm = TRUE), NA)),
  Trung_bình = sapply(covid_19_clean_complete, function(x) ifelse(is.numeric(x), mean(x, na.rm = TRUE), NA)),
  Độ_lệch_chuẩn = sapply(covid_19_clean_complete, function(x) ifelse(is.numeric(x), sd(x, na.rm = TRUE), NA))
  
)

print("Bảng summary:")
print(summary_table)

# Phân phối theo quốc gia (nếu có biến 'WHO.Region' hay 'Continent' thì thay bằng đó)
country_dist <- table(data$Country.Region)
print("Số dòng dữ liệu theo quốc gia:")
print(head(country_dist))
```

Chức năng 1: Phân tích

1.1 Phân tích tổng quan tổng số ca nhiễm, tử vong và hồi phục theo thời gian
```{r}
# Tổng số ca nhiễm, tử vong và hồi phục theo thời gian
daily_summary <- covid_19_clean_complete %>% 
  group_by(Date) %>% 
  summarise(
    Total_Confirmed = sum(Confirmed, na.rm = TRUE),
    Total_Deaths = sum(Deaths, na.rm = TRUE),
    Total_Recovered = sum(Recovered, na.rm = TRUE),
    Total_Active = sum(Active, na.rm = TRUE)
  )
# Hiển thị biểu đồ tổng quan
ggplot(daily_summary, aes(x = Date)) +
  geom_line(aes(y = Total_Confirmed, color = "Confirmed"), size = 1) +
  geom_line(aes(y = Total_Deaths, color = "Deaths"), size = 1) +
  geom_line(aes(y = Total_Recovered, color = "Recovered"), size = 1) +
  scale_color_manual(values = c("Confirmed" = "orange", "Deaths" = "red", "Recovered" = "green")) +
  labs(title = "COVID-19 Cases Over Time", 
       x = "Date", 
       y = "Number of Cases", 
       color = "Case Type") +
  theme_minimal()
```
  1.2. Phân tích theo quốc gia/khu vực
```{r}
# Top 10 quốc gia bị ảnh hưởng nặng nhất
top_countries <- covid_19_clean_complete %>% 
  group_by(`Country/Region`) %>% 
  summarise(
    Total_Confirmed = sum(Confirmed, na.rm = TRUE),
    Total_Deaths = sum(Deaths, na.rm = TRUE),
    Total_Recovered = sum(Recovered, na.rm = TRUE)
  ) %>% 
  arrange(desc(Total_Confirmed)) %>% 
  head(10)
top_countries

# Biểu đồ cột cho top 10 quốc gia
ggplot(top_countries, aes(x = reorder(`Country/Region`, -Total_Confirmed), y = Total_Confirmed)) +
  geom_col(fill = "steelblue") +
  geom_text(aes(label = Total_Confirmed), vjust = -0.5) +
  labs(title = "Top 10 Countries by Confirmed Cases", 
       x = "Country", 
       y = "Confirmed Cases") +
  theme_minimal() +
  theme(axis.text.x = element_text(angle = 45, hjust = 1))

# Tỷ lệ tử vong theo quốc gia
country_stats <- covid_19_clean_complete %>% 
  group_by(`Country/Region`) %>% 
  summarise(
    Confirmed = sum(Confirmed, na.rm = TRUE),
    Deaths = sum(Deaths, na.rm = TRUE),
    Recovered = sum(Recovered, na.rm = TRUE),
    Mortality_Rate = ifelse(Confirmed > 0, Deaths/Confirmed * 100, 0)
  ) %>% 
  filter(Confirmed > 1000) %>% 
  arrange(desc(Mortality_Rate))

head(country_stats)
```
1.3.Phân tích theo khu vực WHO với Mortality_Rate(tỉ lệ tử vong)=(Deaths/Confirmed)x100
```{r}
# Phân tích theo khu vực WHO
who_region_stats <- covid_19_clean_complete %>% 
  group_by(`WHO Region`) %>% 
  summarise(
    Confirmed = sum(Confirmed, na.rm = TRUE),
    Deaths = sum(Deaths, na.rm = TRUE),
    Recovered = sum(Recovered, na.rm = TRUE),
    Mortality_Rate = ifelse(Confirmed > 0, Deaths/Confirmed * 100, 0)
  ) %>% 
  arrange(desc(Confirmed))
who_region_stats

# Biểu đồ tròn cho phân bố ca nhiễm theo khu vực
if (!exists("who_region_stats")) stop("who_region_stats không tồn tại. Kiểm tra bước tạo dữ liệu.")
plot_ly(who_region_stats, labels = ~`WHO Region`, values = ~Confirmed, type = 'pie') %>%
  layout(title_text = 'Distribution of COVID-19 Cases by WHO Region')
```

 
1.4.Sự tương quan giữa số ca tử vong, số ca nhiễm và số ca hồi phục của một quốc gia (DF:Italy)
```{r}

selected_country <- "Italy"

# Lọc dữ liệu cho quốc gia đó và tổng hợp theo ngày
country_data <- covid_19_clean_complete %>%
  filter(`Country/Region` == selected_country) %>%
  group_by(Date) %>%
  summarise(
    Confirmed = sum(Confirmed, na.rm = TRUE),
    Deaths = sum(Deaths, na.rm = TRUE),
    Recovered = sum(Recovered, na.rm = TRUE)
  ) %>%
  filter(Confirmed > 0 & Recovered > 0)  # loại bỏ các dòng chưa có dữ liệu

# Hồi quy tuyến tính: Dự đoán số ca tử vong theo số ca nhiễm và hồi phục
lm_model <- lm(Deaths ~ Confirmed + Recovered, data = country_data)
model_summary <- summary(lm_model)

# In kết quả mô hình
print(model_summary)

# Trích xuất các thông tin
r_squared <- model_summary$r.squared
intercept <- coef(model_summary)[1]
confirmed_coef <- coef(model_summary)[2]
recovered_coef <- coef(model_summary)[3]
confirmed_p <- coef(summary(lm_model))["Confirmed", "Pr(>|t|)"]
recovered_p <- coef(summary(lm_model))["Recovered", "Pr(>|t|)"]

# Diễn giải
cat("\n--- Diễn giải mô hình hồi quy cho", selected_country, "---\n")
cat(sprintf("Mô hình giải thích %.1f%% phương sai của số ca tử vong (R² = %.2f).\n", 
            r_squared * 100, r_squared))

cat(sprintf("Khi số ca nhiễm tăng thêm 1, số ca tử vong ước tính tăng trung bình %.4f ca. ", confirmed_coef))
if (confirmed_p < 0.05) {
  cat("Ảnh hưởng có ý nghĩa thống kê (p < 0.05).\n")
} else {
  cat("Ảnh hưởng KHÔNG có ý nghĩa thống kê (p ≥ 0.05).\n")
}

cat(sprintf("Khi số ca hồi phục tăng thêm 1, số ca tử vong ước tính tăng trung bình %.4f ca. ", recovered_coef))
if (recovered_p < 0.05) {
  cat("Ảnh hưởng có ý nghĩa thống kê (p < 0.05).\n")
} else {
  cat("Ảnh hưởng KHÔNG có ý nghĩa thống kê (p ≥ 0.05).\n")
}

```

1.5 Phân tích tỉ lệ tử vong tại các khu vực y tế thế giới

```{r}
anova_data <- covid_19_clean_complete %>%
  group_by(`Country/Region`, `WHO Region`) %>%
  summarise(
    Confirmed = sum(Confirmed),
    Deaths = sum(Deaths),
    .groups = "drop"
  ) %>%
  filter(Confirmed > 1000) %>%  # Lọc bớt các quốc gia có ít dữ liệu
  mutate(Mortality_Rate = Deaths / Confirmed * 100)

# Kiểm định ANOVA
anova_model <- aov(Mortality_Rate ~ `WHO Region`, data = anova_data)
summary(anova_model)

remove_outliers <- function(data, column_name) {
  Q1 <- quantile(data[[column_name]], 0.25, na.rm = TRUE)
  Q3 <- quantile(data[[column_name]], 0.75, na.rm = TRUE)
  IQR_value <- Q3 - Q1
  lower_bound <- Q1 - 1.5 * IQR_value
  upper_bound <- Q3 + 1.5 * IQR_value

  # Ghi nhận các giá trị bị loại
  outliers <- data %>% filter(data[[column_name]] < lower_bound | data[[column_name]] > upper_bound)

  # Xoá các giá trị ngoại lệ
  cleaned_data <- data %>% filter(data[[column_name]] >= lower_bound & data[[column_name]] <= upper_bound)

  return(list(cleaned_data = cleaned_data, outliers = outliers))
}
# Tìm và loại bỏ ngoại lệ trong cột Mortality_Rate
outlier_result <- remove_outliers(anova_data, "Mortality_Rate")

# Dữ liệu sau khi loại bỏ
anova_clean <- outlier_result$cleaned_data

# Dữ liệu ngoại lệ bị loại bỏ (nếu bạn muốn xem xét)
outlier_values <- outlier_result$outliers

# Kiểm tra kết quả
print(paste("Số lượng ngoại lệ:", nrow(outlier_values)))
ggplot(anova_clean, aes(x = `WHO Region`, y = Mortality_Rate, fill = `WHO Region`)) +
  geom_violin(alpha = 0.6) +  # Violin Plot với độ trong suốt 0.6
  geom_jitter(width = 0.2, alpha = 0.5, color = "black") +  # Jitter cho các điểm
  labs(title = "Distribution of Mortality Rate by WHO Region",
       x = "WHO Region",
       y = "Mortality Rate (%)") +
  theme_minimal() +
  theme(axis.text.x = element_text(angle = 45, hjust = 1),
        legend.position = "none")  # Tắt hiển thị legend
```
🔍 Cách đọc biểu đồ Violin Plot:
1. Trục hoành (X-axis):
Gồm các khu vực của Tổ chức Y tế Thế giới (WHO Region): Africa, Americas, Eastern Mediterranean, Europe, South-East Asia, Western Pacific.

2. Trục tung (Y-axis):
Biểu thị tỷ lệ tử vong (%) = (Deaths / Confirmed) × 100 của từng quốc gia thuộc mỗi khu vực.

3. Hình dáng "Violin":
Hình dạng của mỗi violin biểu thị mật độ phân phối của dữ liệu:

Chỗ phình to: Nơi có nhiều quốc gia có tỷ lệ tử vong ở mức đó.

Chỗ hẹp lại: Ít quốc gia có tỷ lệ tử vong tại mức đó.

4. Các chấm đen (jitter):
Mỗi chấm là dữ liệu của một quốc gia. Chúng thể hiện các giá trị thực tế.

Nhờ vậy bạn có thể vừa thấy phân bố mật độ, vừa thấy các giá trị cụ thể.

📊 Phân tích ví dụ từ biểu đồ:
Africa: Phân phối lệch phải (right-skewed), nhiều quốc gia có tỷ lệ tử vong thấp (~1–2%), một số quốc gia có giá trị cao hơn ~7–8%.

Europe: Trải rộng hơn, có vẻ như tỷ lệ tử vong phân bố từ khoảng 1% đến hơn 7%, mật độ dày hơn ở khoảng giữa.

Western Pacific: Phân phối khá hẹp, nhiều quốc gia có tỷ lệ tử vong rất thấp.

Eastern Mediterranean và Americas: Tỷ lệ tử vong đa dạng và có mật độ phân phối đều ở nhiều mức.

South-East Asia: Có tỷ lệ tử vong nhìn chung khá thấp.

✅ 2. Diễn giải kết quả kiểm định ANOVA
Sau khi chạy ANOVA bằng aov(Mortality_Rate ~ WHO Region, data = anova_data):

Kết quả bạn sẽ quan tâm:
p-value (Pr(>F)): Đây là giá trị then chốt để đánh giá sự khác biệt.

Diễn giải:
Nếu p-value < 0.05: Có ý nghĩa thống kê ⇒ ít nhất một khu vực có tỷ lệ tử vong trung bình khác biệt so với phần còn lại.

Nếu p-value ≥ 0.05: Không có bằng chứng đủ mạnh để kết luận sự khác biệt đáng kể.
- Phân tích xu hướng số ca nhiễm toàn cầu theo thời gian trong covid_clean



Chức năng 2 : Dự đoán
2.1 Dự đoán Số ca Tử vong theo phương pháp hồi quy
- Dự đoán số ca tử vong giúp các quốc gia chuẩn bị giường bệnh, máy thở, và nguồn lực y tế.
```{r}
# 2. Đặt seed và chia dữ liệu
set.seed(123)
trainIndex <- createDataPartition(worldometer_model$TotalDeaths, p = 0.8, list = FALSE)
train_data <- worldometer_model[trainIndex, ]
test_data <- worldometer_model[-trainIndex, ]

# 3. Huấn luyện mô hình hồi quy tuyến tính
model_lm <- train(
  TotalDeaths ~ .,  # Thay bằng công thức phù hợp nếu cần loại biến không mong muốn
  data = train_data,
  method = "lm"
)

# 4. Thống kê kết quả mô hình
cat("Mô hình hồi quy tuyến tính:\n")
cat("-----------------------------------------------------\n")
cat("1. R² (Tỷ lệ giải thích biến thiên của mô hình): ", summary(model_lm$finalModel)$r.squared, "\n")
cat("2. R² điều chỉnh: ", summary(model_lm$finalModel)$adj.r.squared, "\n")

# 5. Tóm tắt các hệ số của mô hình và ý nghĩa thống kê
model_summary <- tidy(model_lm$finalModel)
cat("3. Các hệ số của mô hình và ý nghĩa:\n")
for (i in 1:nrow(model_summary)) {
  coef_name <- model_summary$term[i]
  coef_value <- model_summary$estimate[i]
  std_error <- model_summary$std.error[i]
  t_value <- model_summary$statistic[i]
  p_value <- model_summary$p.value[i]
  
  cat(sprintf("- Hệ số %s: %.3f (Std. Error: %.3f, t-value: %.3f, p-value: %.4f)\n", 
              coef_name, coef_value, std_error, t_value, p_value))
  
  if (p_value < 0.05) {
    cat("  => Hệ số này có ý nghĩa thống kê ở mức alpha = 0.05.\n")
  } else {
    cat("  => Hệ số này không có ý nghĩa thống kê ở mức alpha = 0.05.\n")
  }
}

# 6. Dự đoán trên tập test
predictions <- predict(model_lm, test_data)

# 7. Đánh giá mô hình
results <- postResample(predictions, test_data$TotalDeaths)
cat("4. Đánh giá mô hình:\n")
print(results)

# 8. Vẽ biểu đồ thực tế vs dự đoán
plot(test_data$TotalDeaths, predictions, 
     main = "Thực tế vs Dự đoán",
     xlab = "Tổng số ca tử vong thực tế", 
     ylab = "Tổng số ca tử vong dự đoán",
     col = "black",  # Màu điểm
     pch = 19,
     col.main = "black",
     col.lab = "black",
     col.axis = "black")
abline(0, 1, col = "red")
```

2.2 Phân loại mức độ nghiêm trọng giúp xác định các quốc gia cần hỗ trợ y tế khẩn cấp.
```{r}
# Tạo biến mục tiêu
worldometer_model <- worldometer_model %>%
  mutate(Severity = as.factor(ifelse(TotalDeaths > median(TotalDeaths, na.rm = TRUE), "High", "Low")))

# Kiểm tra phân phối lớp
print("Phân phối lớp Severity:")
table(worldometer_model$Severity)

# Biến đổi đặc trưng (giảm tách biệt)
worldometer_model <- worldometer_model %>%
  mutate(LogTotalCases = log1p(TotalCases))

# Chia dữ liệu train/test
set.seed(123)
trainIndex <- createDataPartition(worldometer_model$Severity, p = 0.8, list = FALSE)
train_data <- worldometer_model[trainIndex, ]
test_data <- worldometer_model[-trainIndex, ]

# Mô hình glmnet (có điều chuẩn)
model_glm <- train(Severity ~ LogTotalCases + Population + TotalTests + Continent,
                   data = train_data,
                   method = "glmnet",
                   family = "binomial",
                   trControl = trainControl(method = "cv", number = 5, sampling = "up"))

# Dự đoán và đánh giá
predictions <- predict(model_glm, test_data)
print("Ma trận nhầm lẫn:")
confusionMatrix(predictions, test_data$Severity)

# Lưu biểu đồ ROC (nếu cần)
library(pROC)
roc_obj <- roc(test_data$Severity, as.numeric(predictions))
png("../outputs/plots/roc_curve.png")
plot(roc_obj, main = "Đường ROC cho mô hình phân loại")
dev.off()
```

2.3 Chuỗi thời gian (Arinma)


```{r time_series_analysis}
# Phân tích chuỗi thời gian và dự đoán ARIMA
print("Running chunk time_series_analysis")
# Kiểm tra gói forecast và ggplot2
if (!require(forecast)) {
  install.packages("forecast")
  library(forecast)
}
if (!require(ggplot2)) {
  install.packages("ggplot2")
  library(ggplot2)
}

# Kiểm tra dữ liệu global_trend
if (!exists("global_trend")) {
  stop("global_trend không tồn tại. Chạy chunk eda_time_series trước.")
}
if (any(is.na(global_trend$TotalConfirmed))) {
  stop("Dữ liệu TotalConfirmed chứa NA.")
}

# Tạo dữ liệu chuỗi thời gian
ts_data <- ts(pmax(global_trend$TotalConfirmed, 0), frequency = 365)

# Mô hình ARIMA
model_arima <- auto.arima(ts_data, stepwise = TRUE, approximation = FALSE)

# Dự đoán 30 ngày
forecast_arima <- forecast(model_arima, h = 30)

# 1. Biểu đồ dự đoán
forecast_df <- data.frame(
  Time = c(time(ts_data), time(forecast_arima$mean)),
  Cases = c(as.numeric(ts_data), as.numeric(forecast_arima$mean)),
  Lower = c(rep(NA, length(ts_data)), as.numeric(forecast_arima$lower[, 2])),
  Upper = c(rep(NA, length(ts_data)), as.numeric(forecast_arima$upper[, 2])),
  Type = c(rep("Thực tế", length(ts_data)), rep("Dự đoán", length(forecast_arima$mean)))
)

p1 <- ggplot(forecast_df, aes(x = Time, y = Cases, color = Type)) +
  geom_line(linewidth = 1) +
  geom_ribbon(aes(ymin = Lower, ymax = Upper), fill = "blue", alpha = 0.2, color = NA) +
  scale_color_manual(values = c("Thực tế" = "#333333", "Dự đoán" = "#1E90FF")) +
  labs(title = "Dự đoán Số ca Nhiễm COVID-19 (ARIMA)",
       subtitle = "Dữ liệu thực tế và dự đoán 30 ngày",
       x = "Thời gian (năm)", y = "Tổng số ca nhiễm") +
  theme_minimal(base_family = "Arial") +
  theme(
    plot.background = element_rect(fill = "white", color = NA),
    panel.background = element_rect(fill = "white", color = NA),
    legend.position = "top",
    plot.title = element_text(hjust = 0.5, face = "bold", size = 14),
    plot.subtitle = element_text(hjust = 0.5, size = 12),
    axis.text = element_text(size = 10),
    axis.title = element_text(size = 12)
  )

ggsave("../outputs/plots/arima_forecast.png", p1, width = 10, height = 6, dpi = 300, bg = "white")

# 2. Biểu đồ residuals
residuals_df <- data.frame(
  Time = time(ts_data),
  Residuals = as.numeric(residuals(model_arima))
)

p2 <- ggplot(residuals_df, aes(x = Time, y = Residuals)) +
  geom_line(color = "#FF4500", linewidth = 1) +
  geom_hline(yintercept = 0, linetype = "dashed", color = "#333333") +
  labs(title = "Residuals của Mô hình ARIMA",
       subtitle = "Sai số giữa giá trị thực tế và dự đoán",
       x = "Thời gian (năm)", y = "Residuals") +
  theme_minimal(base_family = "Arial") +
  theme(
    plot.background = element_rect(fill = "white", color = NA),
    panel.background = element_rect(fill = "white", color = NA),
    plot.title = element_text(hjust = 0.5, face = "bold", size = 14),
    plot.subtitle = element_text(hjust = 0.5, size = 12),
    axis.text = element_text(size = 10),
    axis.title = element_text(size = 12)
  )

ggsave("../outputs/plots/arima_residuals.png", p2, width = 10, height = 6, dpi = 300, bg = "white")

# 3. Biểu đồ ACF
acf_data <- acf(residuals(model_arima), plot = FALSE)
acf_df <- data.frame(
  Lag = acf_data$lag,
  ACF = acf_data$acf
)

p3 <- ggplot(acf_df, aes(x = Lag, y = ACF)) +
  geom_segment(aes(xend = Lag, yend = 0), color = "#1E90FF", linewidth = 1) +
  geom_hline(yintercept = 0, color = "#333333") +
  geom_hline(yintercept = c(-1.96/sqrt(length(ts_data)), 1.96/sqrt(length(ts_data))),
             linetype = "dashed", color = "#FF4500") +
  labs(title = "Tự tương quan (ACF) của Residuals ARIMA",
       subtitle = "Kiểm tra tính ngẫu nhiên của residuals",
       x = "Độ trễ (Lag)", y = "ACF") +
  theme_minimal(base_family = "Arial") +
  theme(
    plot.background = element_rect(fill = "white", color = NA),
    panel.background = element_rect(fill = "white", color = NA),
    plot.title = element_text(hjust = 0.5, face = "bold", size = 14),
    plot.subtitle = element_text(hjust = 0.5, size = 12),
    axis.text = element_text(size = 10),
    axis.title = element_text(size = 12)
  )

ggsave("../outputs/plots/arima_acf.png", p3, width = 10, height = 6, dpi = 300, bg = "white")

# In tóm tắt mô hình
print("Tóm tắt mô hình ARIMA:")
summary(model_arima)
```

2.4 Phân cụm giúp xác định các nhóm quốc gia có đặc điểm dịch bệnh tương tự (ví dụ: nhóm kiểm soát tốt như Việt Nam, nhóm bùng phát mạnh như Mỹ).
```{r}
# Kiểm tra NA
if (any(is.na(worldometer_model))) stop("Dữ liệu chứa NA")

# Chọn đặc trưng số để phân cụm
cluster_data <- worldometer_model %>% 
  select(TotalCases, TotalDeaths, Population, TotalTests)

# Xác định số cụm tối ưu bằng phương pháp Elbow (giữ nguyên code gốc)
fviz_nbclust(cluster_data, kmeans, method = "wss") +
  labs(title = "Phương pháp Elbow để chọn số cụm")

# Lưu với nền trắng
ggsave("../outputs/plots/elbow_plot.png", bg = "white")

# Phân cụm K-Means với k=3 (giữ nguyên code gốc)
set.seed(123)
kmeans_model <- kmeans(cluster_data, centers = 3, nstart = 25)
worldometer_model$Cluster <- as.factor(kmeans_model$cluster)

# Trực quan hóa cụm bằng PCA (giữ nguyên code gốc)
pca_data <- prcomp(cluster_data, scale. = TRUE)
pca_plot <- fviz_pca_ind(pca_data, 
                         geom.ind = "point",
                         col.ind = worldometer_model$Cluster,
                         palette = "jco",
                         addEllipses = TRUE,
                         legend.title = "Cụm") +
  labs(title = "Phân cụm quốc gia theo đặc điểm dịch bệnh (PCA)")

# Lưu với nền trắng
ggsave("../outputs/plots/pca_clusters.png", pca_plot, bg = "white")

# Tóm tắt số quốc gia mỗi cụm (giữ nguyên code gốc)
print("Số quốc gia trong mỗi cụm:")
table(worldometer_model$Cluster)
```
2.5. Đánh giá Mô hình
- Xác định mô hình hiệu quả nhất để dự đoán số ca tử vong, phân loại mức độ nghiêm trọng, hoặc nhóm quốc gia.
- Hỗ trợ ưu tiên nguồn lực y tế cho các quốc gia có dịch bệnh nghiêm trọng (như Mỹ, Ấn Độ).
```{r}
# Kiểm tra NA trong dữ liệu
if (any(is.na(worldometer_model))) stop("Dữ liệu chứa NA. Vui lòng kiểm tra lại.")

# --- Hồi quy: RMSE, R² ---
results_lm <- postResample(predict(model_lm, test_data), test_data$TotalDeaths)
rmse_lm <- results_lm["RMSE"]
rsquared_lm <- results_lm["Rsquared"]
print("Hiệu suất hồi quy tuyến tính:")
print(data.frame(Metric = c("RMSE", "R²"), Value = c(rmse_lm, rsquared_lm)))

# --- Phân loại: Accuracy, F1-Score, ROC ---
conf_matrix <- confusionMatrix(predict(model_glm, test_data), test_data$Severity)
accuracy_glm <- conf_matrix$overall["Accuracy"]
f1_score <- conf_matrix$byClass["F1"]
roc_obj <- roc(as.numeric(test_data$Severity), as.numeric(predict(model_glm, test_data, type = "prob")[,2]))
auc_glm <- auc(roc_obj)
print("Hiệu suất phân loại:")
print(data.frame(Metric = c("Accuracy", "F1-Score", "AUC"), Value = c(accuracy_glm, f1_score, auc_glm)))

# Vẽ đường ROC với nền trắng
roc_plot <- ggroc(roc_obj, color = "#1c61b6") +
  geom_abline(slope = 1, intercept = 0, linetype = "dashed", color = "gray") +
  labs(title = "Đường ROC cho Mô hình Phân loại", 
       x = "Tỷ lệ Dương tính Giả", 
       y = "Tỷ lệ Dương tính Thật") +
  annotate("text", x = 0.4, y = 0.1, label = paste("AUC =", round(auc_glm, 2))) +
  theme_minimal() +
  theme(plot.background = element_rect(fill = "white"))
ggsave("../outputs/plots/roc_curve_updated.png", roc_plot, bg = "white")

# --- Phân cụm: Silhouette Score ---
cluster_data <- worldometer_model %>% select(TotalCases, TotalDeaths, Population, TotalTests)
silhouette_score <- silhouette(kmeans_model$cluster, dist(cluster_data))
silhouette_avg <- mean(silhouette_score[, 3])
print("Hiệu suất phân cụm:")
print(data.frame(Metric = "Silhouette Score", Value = silhouette_avg))

# --- So sánh hiệu suất ---
performance_summary <- data.frame(
  Model = c("Hồi quy Tuyến tính", "Phân loại (Logistic)", "Phân cụm (K-Means)"),
  Metric = c("RMSE", "Accuracy", "Silhouette Score"),
  Value = c(rmse_lm, accuracy_glm, silhouette_avg)
)

# Bảng tóm tắt
kable(performance_summary, caption = "Tóm tắt Hiệu suất Các Mô hình")

# Biểu đồ so sánh với nền trắng
perf_plot <- ggplot(performance_summary, aes(x = Model, y = Value, fill = Metric)) +
  geom_col(position = position_dodge(width = 0.8), width = 0.7) +
  labs(title = "So sánh Hiệu suất Các Mô hình", 
       x = "Mô hình", 
       y = "Giá trị Chỉ số") +
  scale_fill_manual(values = c("RMSE" = "#1c61b6", 
                              "Accuracy" = "#e41a1c", 
                              "Silhouette Score" = "#4daf4a")) +
  theme_minimal() +
  theme(plot.background = element_rect(fill = "white"),
        panel.background = element_rect(fill = "white"))
ggsave("../outputs/plots/performance_comparison.png", perf_plot, bg = "white")

# Lưu tóm tắt hiệu suất
write_csv(performance_summary, "../outputs/performance_summary.csv")
```

Chức năng 3: Mô hình hóa tốc độ lây nhiễm và hồi phục bằng mô hình SIR (Susceptible – Infectious – Recovered)

Mô hình SIR chia dân số thành 3 nhóm:

S (Susceptible): Những người dễ nhiễm bệnh

I (Infectious): Những người đang nhiễm bệnh và có khả năng lây lan

R (Recovered): Những người đã hồi phục hoặc tử vong (không còn khả năng lây nhiễm)

Các phương trình vi phân của mô hình SIR:
dS/dt = -βSI

dI/dt = βSI - γI

dR/dt = γI

Trong đó:

β: Tốc độ lây nhiễm

γ: Tốc độ hồi phục

3.1 So sánh số ca nhiễm thực tế và số ca nhiễm theo mô hình.
```{r}
# Giả sử dân số là 7.8 tỷ
N <- 7.8e9

# Tính S, I, R
data$R <- data$Recovered + data$Deaths
data$I <- data$Active
data$S <- N - data$I - data$R

# Chọn khoảng thời gian phân tích
start_date <- as.Date("2020-01-22")
end_date <- as.Date("2020-07-27")
subset_data <- data[data$Date >= start_date & data$Date <= end_date, ]
# Hàm loại bỏ ngoại lệ
remove_outliers <- function(x, lower_q = 0.05, upper_q = 0.95) {
  # Mục đích: loại bỏ dữ liệu bất thường có thể do lỗi ghi nhận (ví dụ: số hồi phục = 0 hoặc tăng đột biến)
  qnt <- quantile(x, probs = c(lower_q, upper_q), na.rm = TRUE)
  outliers <- which(x < qnt[1] | x > qnt[2])
  x[outliers] <- NA
  return(x)
}
# Tính gamma theo từng ngày (gamma_est), sau đó lấy trung bình để dùng trong mô hình SIR
subset_data$gamma_est <- subset_data$New.recovered / subset_data$Active
subset_data$gamma_est <- ifelse(subset_data$Active <= 0, NA, subset_data$gamma_est)
subset_data$gamma_est <- remove_outliers(subset_data$gamma_est)
gamma <- mean(subset_data$gamma_est, na.rm = TRUE)

# Tính beta dựa trên gamma_est
subset_data$dI <- c(NA, diff(subset_data$I))
subset_data$beta_est <- (subset_data$dI + subset_data$gamma_est * subset_data$I) / (subset_data$S * subset_data$I)
subset_data$beta_est <- remove_outliers(subset_data$beta_est)
beta <- mean(subset_data$beta_est, na.rm = TRUE)


# Beta theo thời gian
ggplot(subset_data, aes(x = Date)) +
  geom_line(aes(y = beta_est), color = "red") +
  labs(title = "Biến động hệ số lây nhiễm (β) theo thời gian",
       y = "β (beta)", x = "Ngày") +
  theme_minimal()

# Gamma theo thời gian
ggplot(subset_data, aes(x = Date)) +
  geom_line(aes(y = gamma_est), color = "darkgreen") +
  labs(title = "Biến động hệ số hồi phục (γ) theo thời gian",
       y = "γ (gamma)", x = "Ngày") +
  theme_minimal()


sir_model <- function(time, state, parameters) {
  with(as.list(c(state, parameters)), {
    dS <- -beta * S * I
    dI <- beta * S * I - gamma * I
    dR <- gamma * I
    return(list(c(dS, dI, dR)))
  })
}

# Giá trị ban đầu
init <- c(S = subset_data$S[1], I = subset_data$I[1], R = subset_data$R[1])
parameters <- c(beta = beta, gamma = gamma)
times <- 1:nrow(subset_data)

# Mô phỏng
out <- ode(y = init, times = times, func = sir_model, parms = parameters)
out <- as.data.frame(out)

library(ggplot2)

ggplot() +
  geom_line(data = out, aes(x = time, y = I, color = "Mô hình")) +
  geom_line(data = subset_data, aes(x = 1:nrow(subset_data), y = I, color = "Thực tế")) +
  labs(title = "So sánh số ca nhiễm (I): mô hình vs thực tế", x = "Ngày", y = "Số ca") +
  scale_color_manual(values = c("Mô hình" = "red", "Thực tế" = "blue")) +
  theme_minimal()
```
3. Tính toán các chỉ số theo yêu cầu
Tính tốc độ hồi phục trong khoảng thời gian

```{r}
calculate_recovery_rate <- function(data, start_date, end_date) {
  subset <- data[data$Date >= as.Date(start_date) & data$Date <= as.Date(end_date), ]
  ratio <- subset$New.recovered / subset$Active
  ratio <- remove_outliers(ratio)
  mean(ratio, na.rm = TRUE)
}

recovery_rate <- calculate_recovery_rate(data, "2020-01-22", "2020-03-22")
cat("Tốc độ hồi phục trung bình:", recovery_rate, "\n")
```



3.2 Tính tốc độ thay đổi số ca nhiễm trong khoảng thời gian

```{r}
calculate_infection_change_rate <- function(data, start_date, end_date) {
  subset <- data[data$Date >= as.Date(start_date) & data$Date <= as.Date(end_date), ]
  total_new_cases <- sum(subset$New.cases)
  avg_active <- mean(subset$Active)
  avg_susceptible <- mean(N - subset$Active - subset$Recovered - subset$Deaths)
  duration <- as.numeric(as.Date(end_date) - as.Date(start_date))
  beta_est <- total_new_cases / (avg_active * avg_susceptible * duration)
  return(beta_est)
}

infection_rate <- calculate_infection_change_rate(data, "2020-01-22", "2020-07-27")
cat("Tốc độ thay đổi số ca nhiễm (beta ước lượng):", infection_rate, "\n")

```
3.4. Phân tích và trực quan hóa dữ liệu
Phân tích các tỷ lệ
```{r}
mean_death_rate <- mean(data$Deaths / data$Confirmed * 100, na.rm = TRUE)
mean_recovery_rate <- mean(data$Recovered / data$Confirmed * 100, na.rm = TRUE)
mean_death_per_recovered <- mean(data$Deaths / data$Recovered * 100, na.rm = TRUE)

cat("Tỷ lệ tử vong trung bình:", mean_death_rate, "%\n")
cat("Tỷ lệ hồi phục trung bình:", mean_recovery_rate, "%\n")
cat("Tỷ lệ tử vong trên hồi phục:", mean_death_per_recovered, "%\n")


```


3.5. Trực quan hóa dữ liệu
```{r}
library(ggplot2)

# Biểu đồ số ca mới theo ngày
ggplot(data, aes(x = Date, y = New.cases)) +
  geom_line(color = "blue") +
  labs(title = "Số ca mới mỗi ngày", x = "Ngày", y = "Ca mới") +
  theme_minimal()

```
3.6 Kiểm định khoảng ước lượng
```{r}

boot_fn <- function(data, indices) {
  d <- data[indices, ]
  recov <- d$New.recovered / d$Active
  recov <- remove_outliers(recov)
  gamma <- mean(recov, na.rm = TRUE)
  
  d$dI <- c(NA, diff(d$I))
  beta_est <- (d$dI + gamma * d$I) / (d$S * d$I)
  beta_est <- remove_outliers(beta_est)
  beta <- mean(beta_est, na.rm = TRUE)
  
  return(c(beta = beta, gamma = gamma))
}

boot_results <- boot(data = subset_data, statistic = boot_fn, R = 1000)

boot_results
boot.ci(boot_results, type = "perc", index = 1)  # CI cho beta
boot.ci(boot_results, type = "perc", index = 2)  # CI cho gamma
```



