---
title: "Untitled"
output: html_document
date: "2025-04-21"
---

```{r setup, include=FALSE}
knitr::opts_chunk$set(echo = TRUE)
```
Phân tích số liệu thế giới theo từng quốc gia mỗi ngày(covid_19_clean_complete.csv)
  1.Đọc dữ liệu
```{r}
# Load các thư viện
library(tidyverse)
library(lubridate)
library(ggplot2)
library(plotly)
library(maps)
library(leaflet)
library(gridExtra)

# Đọc dữ liệu từ file CSV
covid_19_clean_complete<-read_csv('covid_19_clean_complete.csv')
# Xem cấu trúc dữ liệu
glimpse(covid_19_clean_complete)
# Kiểm tra dữ liệu thiếu
sum(is.na(covid_19_clean_complete))
colSums(is.na(covid_19_clean_complete))
```

  2.Qua kết quả trên ta thấy chỉ có cột Province/State là có rất nhiều ô trống nên ta sẽ xử lí cho các ô trống của cột đó là 'Unknown' và chuyển đổi kiểu dữ liệu của cột Date thành kiểu dữ liệu Date
```{r}
# Xử lý dữ liệu thiếu cho cột Province/State
covid_19_clean_complete <- covid_19_clean_complete %>% 
  mutate(`Province/State` = ifelse(is.na(`Province/State`), "Unknown", `Province/State`))
# Chuyển đổi kiểu dữ liệu ngày tháng
covid_19_clean_complete<- covid_19_clean_complete %>% 
  mutate(Date = as.Date(Date))
# Kiểm tra lại dữ liệu
summary(covid_19_clean_complete)
```
  3.Phân tích tổng quan
```{r}
# Tổng số ca nhiễm, tử vong và hồi phục theo thời gian
daily_summary <- covid_19_clean_complete %>% 
  group_by(Date) %>% 
  summarise(
    Total_Confirmed = sum(Confirmed, na.rm = TRUE),
    Total_Deaths = sum(Deaths, na.rm = TRUE),
    Total_Recovered = sum(Recovered, na.rm = TRUE),
    Total_Active = sum(Active, na.rm = TRUE)
  )
# Hiển thị biểu đồ tổng quan
ggplot(daily_summary, aes(x = Date)) +
  geom_line(aes(y = Total_Confirmed, color = "Confirmed"), size = 1) +
  geom_line(aes(y = Total_Deaths, color = "Deaths"), size = 1) +
  geom_line(aes(y = Total_Recovered, color = "Recovered"), size = 1) +
  scale_color_manual(values = c("Confirmed" = "orange", "Deaths" = "red", "Recovered" = "green")) +
  labs(title = "COVID-19 Cases Over Time", 
       x = "Date", 
       y = "Number of Cases", 
       color = "Case Type") +
  theme_minimal()
```
  4.Phân tích theo quốc gia/khu vực
```{r}
# Top 10 quốc gia bị ảnh hưởng nặng nhất
top_countries <- covid_19_clean_complete %>% 
  group_by(`Country/Region`) %>% 
  summarise(
    Total_Confirmed = sum(Confirmed, na.rm = TRUE),
    Total_Deaths = sum(Deaths, na.rm = TRUE),
    Total_Recovered = sum(Recovered, na.rm = TRUE)
  ) %>% 
  arrange(desc(Total_Confirmed)) %>% 
  head(10)
top_countries

# Biểu đồ cột cho top 10 quốc gia
ggplot(top_countries, aes(x = reorder(`Country/Region`, -Total_Confirmed), y = Total_Confirmed)) +
  geom_col(fill = "steelblue") +
  geom_text(aes(label = Total_Confirmed), vjust = -0.5) +
  labs(title = "Top 10 Countries by Confirmed Cases", 
       x = "Country", 
       y = "Confirmed Cases") +
  theme_minimal() +
  theme(axis.text.x = element_text(angle = 45, hjust = 1))

# Tỷ lệ tử vong theo quốc gia
country_stats <- covid_19_clean_complete %>% 
  group_by(`Country/Region`) %>% 
  summarise(
    Confirmed = sum(Confirmed, na.rm = TRUE),
    Deaths = sum(Deaths, na.rm = TRUE),
    Recovered = sum(Recovered, na.rm = TRUE),
    Mortality_Rate = ifelse(Confirmed > 0, Deaths/Confirmed * 100, 0)
  ) %>% 
  filter(Confirmed > 1000) %>% 
  arrange(desc(Mortality_Rate))

head(country_stats)
```
  5.Phân tích theo khu vực WHO với Mortality_Rate(tỉ lệ tử vong)=(Deaths/Confirmed)x100
```{r}
# Phân tích theo khu vực WHO
who_region_stats <- covid_19_clean_complete %>% 
  group_by(`WHO Region`) %>% 
  summarise(
    Confirmed = sum(Confirmed, na.rm = TRUE),
    Deaths = sum(Deaths, na.rm = TRUE),
    Recovered = sum(Recovered, na.rm = TRUE),
    Mortality_Rate = ifelse(Confirmed > 0, Deaths/Confirmed * 100, 0)
  ) %>% 
  arrange(desc(Confirmed))
who_region_stats

 #Biểu đồ tròn cho phân bố ca nhiễm theo khu vực
plot_ly(who_region_stats, labels = ~`WHO Region`, values = ~Confirmed, type = 'pie') %>%
  layout(title = 'Distribution of COVID-19 Cases by WHO Region')
```

 
  7.Sự tương quan giữa các biến
```{r}

selected_country <- "Italy"

# Lọc dữ liệu cho quốc gia đó và tổng hợp theo ngày
country_data <- covid_19_clean_complete %>%
  filter(`Country/Region` == selected_country) %>%
  group_by(Date) %>%
  summarise(
    Confirmed = sum(Confirmed, na.rm = TRUE),
    Deaths = sum(Deaths, na.rm = TRUE),
    Recovered = sum(Recovered, na.rm = TRUE)
  ) %>%
  filter(Confirmed > 0 & Recovered > 0)  # loại bỏ các dòng chưa có dữ liệu

# Hồi quy tuyến tính: Dự đoán số ca tử vong theo số ca nhiễm và hồi phục
lm_model <- lm(Deaths ~ Confirmed + Recovered, data = country_data)
model_summary <- summary(lm_model)

# In kết quả mô hình
print(model_summary)

# Trích xuất các thông tin
r_squared <- model_summary$r.squared
intercept <- coef(model_summary)[1]
confirmed_coef <- coef(model_summary)[2]
recovered_coef <- coef(model_summary)[3]
confirmed_p <- coef(summary(lm_model))["Confirmed", "Pr(>|t|)"]
recovered_p <- coef(summary(lm_model))["Recovered", "Pr(>|t|)"]

# Diễn giải
cat("\n--- Diễn giải mô hình hồi quy cho", selected_country, "---\n")
cat(sprintf("Mô hình giải thích %.1f%% phương sai của số ca tử vong (R² = %.2f).\n", 
            r_squared * 100, r_squared))

cat(sprintf("Khi số ca nhiễm tăng thêm 1, số ca tử vong ước tính tăng trung bình %.4f ca. ", confirmed_coef))
if (confirmed_p < 0.05) {
  cat("Ảnh hưởng có ý nghĩa thống kê (p < 0.05).\n")
} else {
  cat("Ảnh hưởng KHÔNG có ý nghĩa thống kê (p ≥ 0.05).\n")
}

cat(sprintf("Khi số ca hồi phục tăng thêm 1, số ca tử vong ước tính tăng trung bình %.4f ca. ", recovered_coef))
if (recovered_p < 0.05) {
  cat("Ảnh hưởng có ý nghĩa thống kê (p < 0.05).\n")
} else {
  cat("Ảnh hưởng KHÔNG có ý nghĩa thống kê (p ≥ 0.05).\n")
}

```

```{r}
anova_data <- covid_19_clean_complete %>%
  group_by(`Country/Region`, `WHO Region`) %>%
  summarise(
    Confirmed = sum(Confirmed),
    Deaths = sum(Deaths),
    .groups = "drop"
  ) %>%
  filter(Confirmed > 1000) %>%  # Lọc bớt các quốc gia có ít dữ liệu
  mutate(Mortality_Rate = Deaths / Confirmed * 100)

# Kiểm định ANOVA
anova_model <- aov(Mortality_Rate ~ `WHO Region`, data = anova_data)
summary(anova_model)

remove_outliers <- function(data, column_name) {
  Q1 <- quantile(data[[column_name]], 0.25, na.rm = TRUE)
  Q3 <- quantile(data[[column_name]], 0.75, na.rm = TRUE)
  IQR_value <- Q3 - Q1
  lower_bound <- Q1 - 1.5 * IQR_value
  upper_bound <- Q3 + 1.5 * IQR_value

  # Ghi nhận các giá trị bị loại
  outliers <- data %>% filter(data[[column_name]] < lower_bound | data[[column_name]] > upper_bound)

  # Xoá các giá trị ngoại lệ
  cleaned_data <- data %>% filter(data[[column_name]] >= lower_bound & data[[column_name]] <= upper_bound)

  return(list(cleaned_data = cleaned_data, outliers = outliers))
}
# Tìm và loại bỏ ngoại lệ trong cột Mortality_Rate
outlier_result <- remove_outliers(anova_data, "Mortality_Rate")

# Dữ liệu sau khi loại bỏ
anova_clean <- outlier_result$cleaned_data

# Dữ liệu ngoại lệ bị loại bỏ (nếu bạn muốn xem xét)
outlier_values <- outlier_result$outliers

# Kiểm tra kết quả
print(paste("Số lượng ngoại lệ:", nrow(outlier_values)))
ggplot(anova_clean, aes(x = `WHO Region`, y = Mortality_Rate, fill = `WHO Region`)) +
  geom_violin(alpha = 0.6) +  # Violin Plot với độ trong suốt 0.6
  geom_jitter(width = 0.2, alpha = 0.5, color = "black") +  # Jitter cho các điểm
  labs(title = "Distribution of Mortality Rate by WHO Region",
       x = "WHO Region",
       y = "Mortality Rate (%)") +
  theme_minimal() +
  theme(axis.text.x = element_text(angle = 45, hjust = 1),
        legend.position = "none")  # Tắt hiển thị legend
```
🔍 Cách đọc biểu đồ Violin Plot:
1. Trục hoành (X-axis):
Gồm các khu vực của Tổ chức Y tế Thế giới (WHO Region): Africa, Americas, Eastern Mediterranean, Europe, South-East Asia, Western Pacific.

2. Trục tung (Y-axis):
Biểu thị tỷ lệ tử vong (%) = (Deaths / Confirmed) × 100 của từng quốc gia thuộc mỗi khu vực.

3. Hình dáng "Violin":
Hình dạng của mỗi violin biểu thị mật độ phân phối của dữ liệu:

Chỗ phình to: Nơi có nhiều quốc gia có tỷ lệ tử vong ở mức đó.

Chỗ hẹp lại: Ít quốc gia có tỷ lệ tử vong tại mức đó.

4. Các chấm đen (jitter):
Mỗi chấm là dữ liệu của một quốc gia. Chúng thể hiện các giá trị thực tế.

Nhờ vậy bạn có thể vừa thấy phân bố mật độ, vừa thấy các giá trị cụ thể.

📊 Phân tích ví dụ từ biểu đồ:
Africa: Phân phối lệch phải (right-skewed), nhiều quốc gia có tỷ lệ tử vong thấp (~1–2%), một số quốc gia có giá trị cao hơn ~7–8%.

Europe: Trải rộng hơn, có vẻ như tỷ lệ tử vong phân bố từ khoảng 1% đến hơn 7%, mật độ dày hơn ở khoảng giữa.

Western Pacific: Phân phối khá hẹp, nhiều quốc gia có tỷ lệ tử vong rất thấp.

Eastern Mediterranean và Americas: Tỷ lệ tử vong đa dạng và có mật độ phân phối đều ở nhiều mức.

South-East Asia: Có tỷ lệ tử vong nhìn chung khá thấp.

✅ 2. Diễn giải kết quả kiểm định ANOVA
Sau khi chạy ANOVA bằng aov(Mortality_Rate ~ WHO Region, data = anova_data):

Kết quả bạn sẽ quan tâm:
p-value (Pr(>F)): Đây là giá trị then chốt để đánh giá sự khác biệt.

Diễn giải:
Nếu p-value < 0.05: Có ý nghĩa thống kê ⇒ ít nhất một khu vực có tỷ lệ tử vong trung bình khác biệt so với phần còn lại.

Nếu p-value ≥ 0.05: Không có bằng chứng đủ mạnh để kết luận sự khác biệt đáng kể.